【裁判字號】    96,重上更(三),46
【裁判日期】    970508
【裁判案由】    偽造文書
【裁判全文】
臺灣高等法院刑事判決             96年度重上更(三)字第46號
上  訴  人
即  自訴人  甲○○
自訴代理人  林重宏律師
上  訴  人
即  被  告  戊○○
            乙○○原名徐繼存.
被      告  丁○○
上列上訴人因自訴被告等偽造文書等案件，不服台灣台北地方法
院八十七年度自字第五一二號，中華民國八十八年十月二十日第
一審判決（併辦案號：台灣台北地方法院檢察署八十七年度偵字
第一七七二號、八十八年度偵字第一一二七九號），提起上訴，
經判決後，由最高法院第三次發回更審，本院判決如下：
    主  文
原判決關於戊○○偽造文書部分、乙○○偽造文書部分，均撤銷
。
戊○○被訴偽造文書部分、乙○○被訴偽造文書部分，均無罪。
其他上訴駁回。
    理  由
一、自訴意旨以：(一)被告戊○○與其姊丁○○、姊夫乙○○（原
    名徐繼存）三人，共同基於概括犯意，明知自訴人甲○○並
    未同意議定書第五條、第六條約定：「…五、公司以後之週
    轉金，由戊○○之女朋友丁敏（甲○○）代為週轉，公司同
    意給付月息三分（一萬元三百元），甲○○要求須由徐繼存
    及丁○○開付週轉金同額之支票作為擔保，其週轉總額不得
    超逾二百萬元正。六、徐繼存同意開付支票擔保，並應承萬
    一文物店未能賺還所週轉之款項時，負責清還。但甲○○不
    得隨意向銀行提示支票，除非獲得發票人同意」等內容，竟
    在前揭議定書上偽簽自訴人之署押「丁敏」，偽造自訴人同
    意上開約定，與其等共同簽訂該議定書，並再先後：(1)委由
    林大華律師檢附於所寄發之八十七年五月十三日律師函，一
    併寄送與自訴人甲○○，(2)台灣台北地方法院簡易庭八十七
    年度北簡字第四五二○號給付票款事件審理時，於八十七年
    七月十六日庭訊，提出行使，(3)台灣台北地方法院八十八年
    訴字第三六四號撤銷出資額轉讓事件審理時，附於八十八年
    五月四日民事答辯狀，一併寄送法院行使，(4)本案原審八十
    八年九月二十九日庭訊時，被告乙○○、戊○○提出行使，
    均足以所損害於自訴人及法院審理判斷之正確性。(二)台灣士
    林地方法院內湖簡易庭八十八年度湖小字第一七號給付會款
    事件審理時，被告丁○○於八十八年三月十六日，以書狀檢
    附記載「蘇大姐：我已答應彭美蓮讓她扣會款，您可不要退
    票了」，並有偽造「甲○○」簽名之傳真字條，一併寄送法
    院行使；又於台灣士林地方法院八十八年度小上字第四號給
    付會款事件審理時，被告丁○○於八十九年三月二十九日庭
    訊，提出上開傳真字條行使。因認被告戊○○、乙○○、丁○○涉犯刑法第二百十六條、第二百十條行使偽造私文書罪
    嫌云云。
二、按犯罪事實應依證據認定之，無證據不得認定犯罪事實；不
    能證明被告犯罪者，應諭知無罪之判決。刑事訴訟法第一百
    五十四條第二項及第三百零一條第一項，分別定有明文。次
    按認定不利於被告之事實，需依積極證據，苟積極證據不足
    為不利於被告事實之認定時，即應為有利於被告之認定，更
    不必有何有利之證據；又如未能發現相當證據，或證據不足
    以證明，自不能以推測或擬制之方法，以為裁判基礎；此所
    謂認定犯罪事實之積極證據，係指適合於被告犯罪事實之認
    定之積極證據而言，雖不以直接證據為限，間接證據亦包括
    在內；然而無論直接或間接證據，其為訴訟上之證明，須於
    通常一般之人均不致有所懷疑，而得確信其為真實之程度者
    ，始得據為有罪之認定，倘其證明尚未達到此一程度，而有
    合理之懷疑存在時，致使無從形成有罪之確信，根據「罪證
    有疑、利於被告」之證據法則，即不得遽為不利被告之認定
    （最高法院三十年上字第八一六號、二十九年上字第三一○
    五號、四十年台上字第八十六號及七十六年台上字第四九八
    六號判例意旨參照）。至告訴人之指訴，係以使被告受刑事
    訴追為目的，是以告訴人之指訴為證據方法，除其指訴須無
    瑕疵，且應有查與事實相符之佐證，始得資為判決之基礎，
    亦經最高法院著有五十二年台上字第一三○○號及六十一年
    台上字第三○九九號判例可資參照。而所謂無瑕疵，係指告
    訴人所為不利被告之陳述，與社會上一般生活經驗或卷存其
    他客觀事實並無矛盾而言；另所謂就其他方面調查認與事實
    相符，非僅以所援用之旁證足以證明被害結果為已足，尤須
    綜合一切積極佐證，除認定被告確為加害人之可能外，在推
    理上無從另為其他合理原因之假設，有一不合於此，即不能
    以告訴人之陳述作為論斷之證據。此與自訴人提起自訴亦以
    使被告受刑事訴追之目的相同，於自訴程序中自應為同一解
    釋。
三、訊據上訴人即被告乙○○、戊○○、被告丁○○均否認有上
    述偽造文書犯行，被告乙○○辯稱：「…議定書並非我偽造
    ，那是大家的決議…（字條）在傳真機收的…議定書的內容
    是我寫的，所有的簽名，除我的名字、洪昌隆（筆名洪酉季
    ）部分以外，其他的簽名都不是我簽的，我交給丙○…」（
    九十七年四月十日本院更(三)審審判筆錄第三頁、六頁、第七
    頁），被告戊○○辯稱：「…當初是丁小姐（自訴人）主動
    要加入，是她提出的，之前我有問過她，她表示不具名，因
    為她在政府機關服務，簽名部分，她也說都可以，我也不知
    是誰幫她簽的…」（九十六年四月十七日本院更(三)審準備程
    序筆錄第三頁）、「…便條紙我完全不知情…議定書這事情
    講了很久，且甲○○本人同意的…議定書是大家知道很久…
    」（九十七年四月十日本院更(三)審審判筆錄第三頁、第七頁
    、第十四頁），被告丁○○辯稱：「…議定書是確實存在，
    並非造假，字條是收到傳真的…」（九十六年四月十七日本
    院更(三)審準備程序筆錄第三頁）、「…（傳真字條）真的是
    何人寫的我不知道…我沒有偽造議定書、便條紙…」（九十
    七年四月十日本院更(三)審審判筆錄第五頁、第十四頁）等語
    。經查：
  (一)證據能力部分：
    九十二年九月一日前仍有效施行之刑事訴訟法，本於職權主
    義之效能。是凡得為證據之資料，均具有論理之證據能力，
    是以法律上對於證據之種類並未設有若何限制，被害人或未
    經具結之證人等陳述均得採為證據資料，至其證明力如何，
    則由事實審法院自由判斷（最高法院九十五年度台上字第六
    六二九號判決意旨參照）。本件係於八十七年六月二日自訴
    人提起自訴繫屬原審，於八十八年十月二十日經原審判決，
    並於八十八年十二月二十三日上訴繫屬本院上訴審，有自訴
    狀之原審收狀戳（原審卷(一)第一頁）及台灣台北地方法院八
    十八年十二月二十二日北院文刑八七自五一二字第三○六○
    八號函之本院收狀戳（本院上訴卷第一頁）可憑。本件被告
    乙○○、丁○○於八十九年六月二十一日本院上訴審訊問庭
    當庭所提出經香港官署認證由丙○簽名書立之聲明書（本院
    仁訴卷(一)第二八六頁、第二八七頁），聲明書之「丙○」簽
    名，與卷附議定書（原審卷(一)第一九三頁）之丙○簽名，字
    跡、筆法相同，議定書上「丙○」印文，與聲明書騎縫處「
    丙○」印文相同。堪認上開聲明書，係丙○所書寫之書面供
    述，於九十二年九月一日前提出繫屬法院，依照前開說明，
    具有論理之證據能力。
  (二)關於議定書部分：
  (1)被告丁○○、戊○○係姊弟，被告丁○○、乙○○係夫妻，
    三人共同經營「你的運氣雜誌社有限公司」，由被告乙○○
    擔任公司負責人，八十五年六月十八日該公司變更名稱為「
    你的運氣有限公司」，八十六年一月二十七日改由被告戊○○擔任公司負責人，嗣公司名稱又變更為「宋林出版社有限
    公司；於被告乙○○擔任「你的運氣雜誌社有限公司」負責
    人期間，被告乙○○以個人及公司負責人名義，先後簽發支
    票六紙，被告丁○○以個人名義，先後簽發六張本票，以宋
    林出版社名義，先後簽發支票三紙，向原係被告戊○○之女
    友即自訴人，調借款項供所經營之你的運氣有限公司週轉，
    嗣被告乙○○、「你的運氣雜誌社有限公司」支票帳戶經結
    清、銷戶，被告乙○○所簽發之支票六紙均退票，被告丁○○所簽發之本票則均不獲兌現，所簽發之支票三紙，則因該
    支票帳戶已經拒絕往來而遭退票各情，已據被告戊○○、丁○○、乙○○供述在卷，並有支票六紙、世華聯合商業銀行
    民權分行八十七年四月十五日（八七）世銀民權字第○二五
    號函、存戶結清資料二紙、台北市政府建設局第一科抄錄案
    簡復表稿及檢附之「宋林出版社有限公司」變更登記事項卡
    （原審卷(一)第十九頁至第二十四頁至第三十三頁、第三十五
    頁、第二三四頁、第二三五頁、第二七五頁至第二七七頁）
    、「你的運氣有限公司」經濟部公司執照（本院上訴審卷(一)
    第一一三頁）、「你的運氣有限公司」股東同意書二紙（本
    院更(一)卷第二三一頁、第二三二頁）在卷可稽。
  (2)前揭被告乙○○簽發之支票經自訴人提示遭退票後，被告乙○○委託林大華律師，於八十七年五月十三日以八十七年度
    華律字第○○一○六號函寄送予自訴人，說明：「一、本件
    係依受被告乙○○、丁○○等委任辦理。二、茲右開當事人
    到所委稱：『緣余等（乙○○、丁○○）前於八十五年六月
    十八日，就合夥開設『你的運氣有限公司』事宜，簽立議定
    書內容，有關公司週轉金約定由公司股東戊○○之女友甲○○（自訴人）借貸支用，余等應其要求依約簽發同面額票據
    ，作為擔保屆期付款，並約定未經余等同意不得提示…」，
    請自訴人於八十七年五月二十日上午，至大華法律事務所協
    商並會算債務金額；自訴人則對被告乙○○提起民事訴訟請
    求給付票款，台灣台北地方法院簡易庭分八十七年度北字第
    四五二○號案審理，八十七年七月十六日審理時，被告乙○○之訴訟代理人林大華律師，當庭提出行使書狀檢附之議定
    書，嗣判決確定，自訴人取得執行名義後，對被告乙○○在
    「你的運氣有限公司」之出資額聲請強制執行，發現被告乙○○於八十七年十月三十一日，將股權轉讓予洪昌隆，乃於
    八十七年十二月十日，對被告「宋林出版社有限公司」、洪
    昌隆、洪嘉隆、洪萱蓓、乙○○、戊○○、丁○○、蘇倚正
    ，提起民事訴訟，請撤銷出資額轉讓登記，由台灣台北地方
    法院分八十八年度訴字第三六四號案審理，八十八年五月四
    日被告乙○○具狀答辯檢附議定書寄送法院；自訴人於八十
    七年六月二日具狀，對被告戊○○、徐繼存、丁○○提起本
    件自訴案件，八十七年七月八日原審調查時，被告戊○○、
    丁○○、乙○○到庭應訊，被告乙○○、丁○○之辯護人當
    庭提出行使刑事答辯狀檢附之被證一議定書，八十八年九月
    二十九日，被告戊○○、乙○○、丁○○到庭應訊，自訴代
    理人請求原審法院提示卷附自證二之議定書，訊問被告戊○○、乙○○議定書之簽訂情形，被告乙○○回答：「我簽我
    自己姓名及洪昌隆的，議定書在我店裡簽的，當場在場者，
    只有丙○、戊○○和我，印章是會計師簽刻的」，被告戊○○回答：「我沒印象，不是我簽的，議定書是我姊夫（被告
    乙○○）經營上有困難…當時有欠丁小姐錢，才有協議讓丁
    小姐入乾股，這事情有向甲○○說，但她不置可否。議定書
    上名字是由債務人代簽的，我姊夫是債務人，戊○○的名字
    亦不是我簽的…」等情，已據被告戊○○、丁○○、乙○○
    供述在卷，並有八十七年七月八日原審訊問筆錄、本案原審
    刑事答辯狀、存證信函、中華民國掛號郵件收件回執、台灣
    台北地方法院八十七年度北簡字第四五二○號宣示判決筆錄
    、民事判決確定證明書、書狀及檢附之被證一議定書、八十
    七年度北簡字第四五二○號言詞辯論筆錄、台灣台北地方法
    院執行命、八十八年度訴字第三六四號案答辯狀（原審卷(一)
    第一八四頁至第一九二頁、第二○一頁、第二○二頁、第三
    一一頁至第三二一頁）、八十八年九月二十九日訊問筆錄（
    原審卷(二)第二十四頁至第二十八頁）、八十七年十二月十日
    民事起訴狀、八十八年四月十六日民事聲明狀（台灣台北地
    方法院八十八年度訴字第三六四號撤銷出資額轉讓登記案卷
    ）在卷可稽。由上可知，除八十七年七月八日原審調查庭訊
    問時，被告乙○○、丁○○共同選任之辯護人，當庭提出之
    答辯狀有檢附議定書，行使該議定書，八十七年五月十三日
    委託律師寄送信函予自訴人時，未檢附議定書，只是主張議
    定書之內容，八十八年九月二十九日原審調查庭訊問時，被
    告乙○○、戊○○，只是主張議定書之內容，未行使議定書
    ，其餘均是由被告乙○○自行或委任律師具狀檢附議定書，
    向法院提出，行使該議定書。顯然自訴人指稱被告乙○○、
    丁○○、戊○○，共同寄送檢附議定書之存證信函予自訴人
    、共同自行具狀或委由律師具狀檢附議定書，向法院提出，
    及到法院應訊時，當庭提出議定書而共同行使，與事實不符
    。
  (3)自訴人別名「丁敏」，此已據自訴人（八十九年二月十六日
    本院更(一)卷第八十九頁）、被告乙○○（九十四年四月二十
    五日本院更(二)審訊問筆錄，本院更(二)卷第三十一頁）陳明在
    卷。被告乙○○、丁○○、戊○○，均否認有於議定書偽簽
    自訴人「丁敏」之姓名，並主張議定書之內容，自訴人有同
    意，且被告乙○○供稱：「我簽自己姓名及洪隆昌姓名的
    ，議定書在我店裡簽的，當時在場者只有丙○、戊○○和我
    …（八十八年九月二十九日原審訊問筆錄，原審卷(二)第二十
    七頁）、「『丁敏』不是甲○○簽的，我後來才知是丙○簽
    的，內容由我寫，當時丙○在場，丁願出資，他幫甲○○簽
    …」（八十九年二月十六日本院上訴審訊問筆錄，本院上訴
    卷(一)第八十九頁）、「不是我簽的，我後來才知道『丁敏』
    是楊欣（丙○）寫的…我當時不知道誰寫的才陳報法院…」
    （八十九年三月十五日本院上訴審訊問筆錄，本院上訴卷(一)
    第一二六頁反面）、「…我不知…是丙○寫的…」（八十九
    年四月十九日本院上訴審訊問筆錄，本院上訴卷(一)第一七四
    頁反面）、「…我事後才知『丁敏』是甲○○叫丙○寫的，
    當時店是甲○○、戊○○與丙○一起經營，因當時我不知是
    丙○簽的，才拿出去用…」（八十九年十二月十二日本院上
    訴審審判筆錄，本院上訴卷(二)第一三七頁）、「…議定書內
    容是我寫的，事先通過大家同意，議定書上丁敏的簽名應該
    是丙○，因為只有丙○才知甲○○的小名叫丁敏」（九十四
    年四月二十五日本院更(二)審審判筆錄，本院更(二)卷第三十一
    頁）、「…我把議定書內容寫好交給丙○，丁敏二字何人所
    寫我不知道，到後來才知是丙○寫的…」（九十四年五月三
    十日本院更(二)審審判筆錄，本院更(二)卷第七十頁），被告
    戊○○供稱：「不是我簽的」（八十八年九月二十九日原審
    訊問筆錄，原審卷(二)第二十七頁）、「…『丁敏』是丙○寫
    的，我事後才知，我當時不在場…」（八十九年十二月十二
    日上訴審審判筆錄，本院上訴卷(二)第一三九頁）、「…後來
    才知是丙○簽的…（之前為何說丁敏是乙○○簽的？）我當
    初不是這樣的意思，因為當初大家都說好，而且議定書內容
    是乙○○寫的，所以我才以為是乙○○簽的，事後才知是丙○簽的…」（九十四年五月三十日本院更(二)審審判筆錄，本
    院更(二)卷第六十九頁、第七十頁），被告丁○○稱：「…
    議定書大家都說好，也是對甲○○一種保障，因為公司她有
    出資，但無法登記她的名字，當時簽議定書時我沒有在場，
    事後戊○○拿給我簽，『丁敏』兩個字是事後我才知道由丙○簽的…」（九十四年四月二十五日本院更(二)審審判筆錄，
    本院更(二)卷第三十一頁）等詞。
  (4)丙○確有其人，為香港地區人民，西元一九四四年十二月七
    日出生，經本院向內政部入出國及移民署調取丙○自八十五
    年一月一日起迄今之所有入出境資料，丙○於八十五年二月
    一日起，有多次入出境記錄，至八十六年十月九日出境後，
    即未有任何入出境記錄，其中八十五月二十四日入境至八十
    五年六月二十日出境，即議定書簽訂日期－八十五年六月十
    八日，丙○是在國內等情，有內政部入出國及移民署九十六
    年九月十四日移署資處娟字第○九六一一八二三四三○號函
    送之丙○入出國日期證明書、中華民國台灣地區（入出）境
    申請書（本院更(三)卷）可稽；而丙○已於九十三年十一月死
    亡，亦有行政院大陸委員會九十六年十月九日陸港字第○九
    六○○一七○八一號函送行政院大陸委員會香港事務局九十
    六年十一月十三日（九六）港局服(二)字第○七一一號函（本
    院更(三)卷）可憑，本院無從傳訊。惟被告乙○○、丁○○於
    八十九年六月二十一日本院上訴審調查庭訊問時，提出經香
    港官署認證之丙○簽名書立之聲明書（日期公元二○○○年
    三月三十八日），經檢視卷附之議定書（原審卷(一)第一九二
    頁）之丙○簽名，與聲明書丙○簽名之字跡、筆法相同，議
    定書上「丙○」印文，與聲明書騎縫處「丙○」印文相同，
    而且，議定書約定條款內容文字及「洪昌隆」、「戊○○」
    、「乙○○」、「丁○○」各簽名之筆跡粗細相同，議定書
    上「丙○」簽名與「丁敏」簽名之筆跡粗細相同，與前揭議
    定書條款內容文字及「洪昌隆」、「戊○○」、「乙○○」
    、「丁○○」簽名之筆跡粗細顯然不同，再參酌議定書簽訂
    日期－八十五年六月十八日，丙○是在國內，並於八十六年
    十月九日出境後，未有任何入出境記錄之情，堪認被告乙○○、丁○○於八十九年六月二十一日提出之開聲明書，係丙○所書寫之聲明書，依聲明書記載內容：「…二、你的運氣
    有限公司之股東，實際上是本人、徐繼存、甲○○，而甲○○部份由其男友戊○○出名。三、議定書由徐繼存擬寫，經
    各人同意後，先後簽名蓋章，丁敏二字是本人收到議定書當
    天，經甲○○授權在店裡替甲○○簽的，甲○○當時在場並
    同意，代簽時，因徐繼存已離開，故未在場。」（本院上訴
    卷(一)第二八六頁、第二八七頁），與被告乙○○、戊○○、
    丁○○所述，係由丙○於議定書簽署「丁敏」之情節相符。
  (5)依證人彭美蓮、洪昌隆證述：「…甲○○是我以前的同事…
    我聽甲○○說有位朋友姓蘇，他們打算開公司。不知經營何
    種性質的店，有那股東，他們預備八十七年結婚，後來沒消
    息。我沒去看過店。我只聽說蘇先生是甲○○的未婚夫，不
    知道名字…（八十九年六月二十一日本院上訴審訊問筆錄，
    本院上訴卷(一)第二一○頁，彭美華）、「…我看到她（指自
    訴人）時，她與丙○、戊○○在店裡處理店裡事情…（能否
    確定甲○○是出資還是在店裡幫忙？）據我瞭解，那時候她
    與戊○○已論及婚嫁，我看到甲○○幫忙店裡的事…」（九
    十四年十二月七日本院更(二)審審判筆錄，本院更(二)卷第一五
    六頁、第一五七頁）等詞，可知自訴人與被告戊○○，已是
    論及婚嫁之男女朋友，欲合開公司，並經常出現在該文物店
    幫忙，則自訴人出錢投資該文物店或提供資金週轉，均尚與
    常情無違。再由議定書記載之簽訂日期為八十五年六月十八
    日，第五條、第六條分別記載：「五、公司以後之週轉金，
    由戊○○之女朋友丁敏（甲○○）代為週轉，公司同意給付
    月息三分（一萬元三百元），甲○○要求須由徐繼存及丁○○開付週轉金同額之支票作為擔保，其週轉總額不得超逾二
    百萬元正。六、徐繼存同意開付支票擔保，並應承萬一文物
    店未能賺還所週轉之款項時，負責清還。但甲○○不得隨意
    向銀行提示支票，除非獲得發票人同意」等內容，據自訴人
    指控及提出之被告乙○○、丁○○簽付調現之支票、本票，
    被告乙○○以自己名義及你的運氣雜誌社有限公司簽發，交
    予自訴人調現之支票六紙（原審卷(一)第十九頁至第二十四頁
    ），票載日期為八十五年九月六日、八十五年九月二十五日
    、八十五年九月十九日、八十五年九月十九日、八十五年九
    月十九日、八十五年十月二十日（以上嗣均更改為八十六年
    ），票載金額分別為新台幣（下同）三十萬元、二十六萬九
    千五百元、十萬元、十萬元、五萬元、二十五萬元，而被告
    丁○○以自己名義及宋林出版社名義簽發交予自訴人調現之
    本票六紙、支票三紙（原審卷(一)第二十五頁至第三十三頁）
    ，本票發票日分別為八十五年十一月四日、八十五年十一月
    四日、八十六年十二月五日、八十六年十二月五日、八十六
    年十二月五日、八十七年一月二十六日，本票金額分別為七
    萬元、八萬元、一萬五千元、一萬六千三百五十元、三千三
    百元、四萬元，支票票載日分別為八十六年十二月二十一日
    、八十六年十二月二十七日、八十六年十二月二十七日，支
    票票載金額分別為十萬元、十一萬一千五百元、十萬元，票
    載日期均在議定書記載之簽訂日期之後，支票、本票總面額
    一百六十萬五千六百五十元，在議書定第五條所約定之總額
    度二百萬元以內，與議定書約定由自訴人提供資金週轉之情
    形相符，顯然自訴人知悉議定書之內容，依議定書約定條款
    提供資金週轉。
  (6)至於被告戊○○雖於原審及本院上訴審曾稱：「議定書上名
    字是由債務人代的，我姊夫（被告乙○○）是債務人」（八
    十八年九月二十九日原審訊問筆錄，原審卷(二)第二十七頁）
    、「丙○簽名後，想徵求甲○○同意再蓋章」（八十九年四
    月十九日本院上訴審審判筆錄，本院上訴卷(一)第一七四頁）
    等詞，惟被告戊○○亦供述：「…議定書上名字是債務人代
    簽，我姐夫（乙○○）是債務人，戊○○的名字亦不是我簽
    的…我事後才知借款，『丁敏』是丙○寫的，我事後才知，
    我當時不在場…」（八十九年十二月十二日上訴審審判筆錄
    ，本院上訴卷(二)第一三七頁、第一三九頁）、「（之前為何
    說丁敏是蘇禾存簽的？）我當初不是這樣的意思，因為當初
    大家都說好，而且議定書內容是蘇禾存寫的，所以我才以為
    是蘇禾存簽的，事後才知是丙○簽的…」（九十四年五月三
    十日本院更(二)審準備程序筆錄，本院更(二)卷第六十九頁、第
    七十頁），對於議定書「丁敏」是何人簽署前後不一，且由
    上供詞可知，被告戊○○未親自見聞何人於議定書簽署「丁
    敏」姓名，顯然被告戊○○此部分之供詞，係其個人推測及
    意見之詞，均不足採為認定被告乙○○於議定書簽署「丁敏
    」姓名，及其等明知議定書「丁敏」係經偽簽而行使該議定
    書之證據。
  (三)關於傳真字條部分：
  (1)自訴人與彭美蓮原係同事，彭美蓮以自己及友人何愛玉名義
    ，參加自訴人擔任會首召集之互助會，嗣雙方就會款繳付有
    爭執，自訴人對彭美蓮，向台灣士林地方法院提起民事訴訟
    請求給給付會款，由台灣士林地方法院內湖簡易庭分八十八
    年度湖小字第十七號案審理，被告丁○○經法院傳喚於八十
    八年三月二十日出庭作證，被告乙○○代被告丁○○具狀檢
    附傳真字條於八十八年三月十六日寄送法院，向法院說明：
    「…證人（被告丁○○）並不認識彭美蓮，只是證人向甲○○調頭寸的支票退票時，甲○○帶同一位團管區的同事前來
    要債時，才知道這位同事就是彭小姐…甲○○曾表有拿宋林
    出版社之支票向團區之同事調現金，她也曾再三叮嚀不可再
    退票，因答應若退票時將要給同事扣會款…還恐電話易忘記
    ，而用傳真。特附上八十六年底之傳真紙…證人因二十日要
    前往大陸，謹此述證…」，法院判決自訴人之訴及假執行之
    聲請均駁回，自訴人不服提起上訴，台灣士林地方法院分八
    十八年度小上字第四號案審理，八十九年三月二十九日被告
    丁○○經傳喚出庭作證，經法官提示原審卷（八十八年度湖
    小字第十七號卷第七十一頁傳真字條，問被告丁○○是否看
    過，被告丁○○回答：「看過，是甲○○傳真過來的，我在
    傳真機收到，所以認為是甲○○傳的」各情，已據被告乙○○、丁○○、證人彭美蓮供述在卷，並有台灣士林地方法院
    內湖簡易庭八十八年三月十六日收受之書狀、傳真字條、台
    灣士林地方法院內湖簡易庭八十八年度湖小字第十七號小額
    民事判決（原審卷(一)第三四○頁至第三四四頁）、台灣士林
    地方法院八十九年度小上字第四號準備程序筆錄（本院上訴
    卷(二)第七十三頁至第七十八頁）。
  (2)對於書寫：「蘇大姐：我已答應彭美蓮讓她扣會款，您可不
    要退票了。甲○○」內容之字條，被告丁○○始終否認係其
    偽造，並稱：「字條是他（自訴人）傳真給我」（九十二年
    十一月二十四日本院更(一)審審判筆錄，本院更(一)卷第四十五
    頁）、「我收到傳真，上面有寫甲○○，我認為是甲○○傳
    的，我就直接交給乙○○，後來甲○○告彭美蓮，他們之間
    有一些會款糾紛，字條是乙○○交給彭美蓮…」（九十四年
    四月二十五日本院更(二)審審判筆錄，本院更(二)卷第三十一頁
    ）等詞，而被告乙○○亦供述：「…彭美蓮找我…彭美蓮拿
    我們交給甲○○，請甲○○調現的票，問我們甲○○把這張
    票交給她向她調現，後來因為票沒有兌現，彭美蓮扣甲○○
    的會款，所以甲○○去告彭美蓮。我把這個字條給彭美蓮，
    並幫她寫答辯狀…」（九十四年四月二十五日本院更(二)審審
    判筆錄，本院更(二)卷第三十二頁）、「在傳真機收到的，時
    間大約是在那張支票還沒有到期之前。原稿之前有，但是納
    莉颱風之後，資料已經淹掉了…」（九十七年四月十日本院
    更(三)審審判筆錄第六頁）等語，與證人彭美蓮證稱：「…甲○○是我以前同事…甲○○對團管區之人提起她要和蘇先生
    結婚，並開公司…（甲○○有否提起錢如何用？）丁（自訴
    人）提起她以前需用錢時就標會。後來丁提起打算和蘇先生
    結婚前，她向我借貸，說要軋支票…（自訴人簡易庭給付會
    款訴訟敗訴，聲請狀內字條寫『蘇大姐：我已答應彭美蓮讓
    她扣會款』，是否妳寫的？字條如何來？提示自證二十八之
    三）聲請狀是乙○○寫的。字條是甲○○傳真給蘇（玉桃）
    小姐。我去蘇小姐家，是丁帶我去。丁欠我錢，反而要我小
    心、等著瞧！」（八十九年六月二十一日本院上訴審訊問筆
    錄，本院上訴卷(一)第二一○頁正反面）、「（字條）是乙○○給我的」（九十四年八月十日本院更(二)審審判筆錄，本院
    更(二)卷第一○九頁）之情形相符。
  (3)觀諸卷附之自訴人於八十七年六月二日自訴狀四指述：「…
    持向自訴人及自訴人之友人洪大年、彭美蓮連續詐借款額共
    計一百六十七萬六千六百元（證物六）…」等內容，及證物
    六所附之支票、本票之面額、結算單記載之金額（原審卷(一)
    第三頁正反面、第十九頁至第三十四頁），自訴人指述被告
    乙○○（徐繼存）、丁○○簽發支票及本票，持向其調借之
    款項總共一百六十七萬三千六百元，其中證物六之支票、本
    票之金額，總計是一百六十萬五千六百五十元，均詳如前述
    ，加上結算單記載之金額六萬七千九百五十元，總計始為一
    百六十七萬三千六百元；而上述結算單記載之「六萬七千九
    百五十元」，依自訴人八十八年九月二十九日原審調查訊問
    提出之追加自訴狀主張之內容，係證人彭美蓮以自己及何愛
    玉名義參加自訴人擔任會首之互助會，均經得標後，自八十
    七年二月五日至同年四月五日，應繳付之死會會款（原審卷
    (二)第三十一頁），再參照結算單記載：「台英你必需付錢金
    額十萬元，你算清楚後，看你給我多少，一次付給我…」（
    原審卷(一)第三十四頁），與上述被告丁○○、乙○○及證人
    彭美蓮所述，自訴人持被告丁○○、乙○○交付之支票，向
    彭美蓮調現，嗣支票退票，彭美蓮以應繳付自訴人之會款票
    款扣抵票款之情節相符，由於自訴人於自訴狀四對被告乙○○、丁○○、戊○○主張之票款一百六十七萬三千六百元，
    係將彭美蓮應繳付之會款六萬七千九百五十元包括在內，足
    見字條之內容為真正。
  (4)自訴人應對被告犯罪負舉證責任，被告並無自證無罪之義務
    。自訴人指控被告丁○○、乙○○偽造傳真字條並行使，其
    雖聲請鑑定筆跡，但究係何人所偽造，如何偽造，並不能陳
    述，而前揭提出法院之傳真字條均係影本，傳真字條因納莉
    風災辦公室淹水已滅失不存在一節，已據被告丁○○陳述在
    卷（本院更(一)卷第四十五頁、本院更(二)卷第七十頁），而文
    書之影本或傳真字條，因影印、傳真可放大、縮小、塗改挖
    補反覆影印，自無法鑑定，本院更(一)審將傳真字條送請中央
    警察大學鑑定，亦表示無法客觀得知細微筆劃特徵與筆序先
    後無法鑑定，有該校九十三年四月二十一日校鑑科字第○九
    三○○○一○九三號函（本院更(一)卷第二五九頁）在卷可稽
    。本件自訴人所指偽造之文書，無法由鑑定方式查證真偽，
    亦無法命被告丁○○、乙○○提出傳真原本，而自訴人復無
    法提出其他積極證據證明被告丁○○、乙○○偽造及其等明
    知係偽造而行使，依罪證有疑應作有利於被告之解釋，應認
    該傳真字條非由為被告丁○○、乙○○所偽造，或明知為偽
    造。是被告乙○○以該傳真字條為證據，提出於與自訴人關
    於給付會款之民事訴訟程序中，即難以行使偽造私文書罪相
    繩。
四、綜上所述，自訴人所舉之證據尚不足以證明被告戊○○、乙○○、丁○○有偽造議定書而行使，及被告丁○○有偽造傳
    真字條而行使之行使偽造文書犯行。此外，復查無其他積極
    證據足認被告戊○○、乙○○、丁○○確有自訴人所指述之
    行使偽造私文書之犯行，揆諸前揭規定及判例意旨所示，不
    能證明被告戊○○、乙○○、丁○○犯行使偽造私文書罪，
    依法自應就其等被訴偽造私文書部分，均為無罪之諭知。
五、原審對此部分，認丁○○不構成偽造文書犯行，為無罪之判
    決，於法並無不合，自訴人上訴意旨指摘應構成犯罪，為無
    理由，此部分上訴應予駁回。原審另對被告乙○○、戊○○
    偽造文書部分（指議定書），為有罪之判決，即有未洽。自
    訴人上訴意旨，認原判決此部分量刑過輕，雖不足採，被告
    乙○○、戊○○上訴意旨，就該部分指摘原判決不當，為有
    理由，應由本院將此部分撤銷改判，就被告乙○○被訴偽造
    文書部分、戊○○偽造文書部分，均為無罪之諭知。
六、原審就被告乙○○偽造傳真字條部分，未予判決，有已受請
    求之事項未予判決之違法，惟此部分，原審既未予判決，本
    院自無從審究，併此敘明。
據上論斷，應依刑事訴訟法第三百六十九條第一項前段、第三百
六十四條、第三百六十八條、第三百四十三條、第三百零一條第
一項，判決如主文。
中    華    民    國    97    年    5     月    8     日
                  刑事第十三庭審判長法  官  曾德水
                                    法  官  梁耀鑌
                                    法  官  林婷立
以上正本證明與原本無異。
自訴人如不服本判決，應於收受送達後十日內向本院提出上訴書
狀，其未敘述上訴之理由者並得於提起上訴後十日內向本院補提
理由書（均須按他造當事人之人數附繕本）。
                                    書記官  王增華
中    華    民    國    97    年    5    月     16    日


司法院資訊處製作；財團法人民間司法改革基金會備份。
